【裁判字號】    92,重訴,462
【裁判日期】    920829
【裁判案由】    確認債權不存在
【裁判全文】
臺灣臺北地方法院民事判決                        九十二年度重訴字第四六二號
    原      告  甲○○
    訴訟代理人  趙國生律師
    被      告  乙○○
    訴訟代理人  李建國律師
右當事人間確認債權不存在事件，本院判決如左：
    主      文
原告之訴駁回。
訴訟費用由原告負擔。
    事      實
壹、聲明：確認原告與被告乙○○間就民國八十一年九月八日切結書所示新台幣（下
    同）二千萬元之債權不存在。
貳、陳述：
一、本件原告甲○○雖曾於八十一年九月八日與訴外人丙○○簽立切結書，並記載：
    「茲向丙○○借到新台幣貳仟萬元整約定條件如左：一、借款期間自民國八十一
    年九月八日起至民國八十二年九月八日止。二、由丙○○先生保管之不動產（詳
    附於後）本人不得申請補發，如有違約，願負法律責任。」等文予被告丙○○收
    執，雙方僅言明原告出具借據向被告丙○○借貸金錢，其中既未言明付款方式，
    亦未提及雙方已當面點清所借貸之款項；而訴外人丙○○始終未給付借款二千萬
    元，「借到」二字又不足以解釋為「收訖借款」之意思；惟足見原告與訴外人丙○○間之消費借貸關係尚未生效。
二、次查另一被告乙○○明知與原告間並無消費借貸關係，竟持系爭切結書之「影本
    」片面聲稱：訴外人丙○○已將系爭切結書之債權讓與伊等語，且經常派遣不詳
    姓名人士與討債公司（即德倫開發企業股份有限公司）出面討債，致原告不堪其
    擾。嗣後原告雖迭次催請被告乙○○出面處理，未獲置理，更令人質疑其已受讓
    債權之真實性。況原告與訴外人丙○○間既無消費借貸關係之存在，訴外人丙○○焉有債權可讓與被告乙○○。被告丙○○既未依系爭切結書之內容給付貳仟萬
    元予原告，且被告乙○○所謂有受讓債權等情，亦屬片面之詞，竟經常藉詞向原
    告催款，致原告飽受騷擾，為保障權利，故提起本件訴訟。
三、至被告雖提出何慶郎、金洲建設有限公司簽發，並由原告背書之支票乙紙，作為
    系爭二千萬元借貸事實之證據，然支票為無因證券，無法證明取得支票之原因事
    實；再按諸一般借貸經驗法則，當債務人向債權人借款前，債權人必會要求債務
    人簽發債權憑證及提出相關資料，供其審核債務人之信用，進一步作為可否准予
    借貸或核撥款項之依據，此亦為銀行貸款之當然作業程序，故原告在款項未核撥
    之前，應被告之要求先行交付借據、支票、擔保品等相關文件供審核，既事所多
    有，焉能以借據或支票之交付，率爾推論確有系爭款項二千萬元交付事實之存在
    。
四、原告雖曾執行代書業務，然從未利用職務之便，賺取中間利息。稽諸切結書之文
    句，原告僅說明有關訴外人何慶郎、何慶文、金洲建設有限公司與訴外人丙○○
    借款之來龍去脈，從未自認曾向丙○○借貸新台幣二千萬元，亦無承擔訴外人何
    慶郎、何慶文、金洲建設有限公司與被告間之任何債務，準此，不論訴外人何慶
    郎、何慶文、金洲建設有限公司與丙○○或乙○○間有無任何債權債務關係，皆
    係渠等間之爭執糾紛，與原告無涉。況被告所舉存證信函之時間為八十八年五月
    四日，與切結書出具之時間相距甚遠，其間並無任何關聯至明。
參、證據：提出切結書乙件為證
乙、被告方面：
壹、聲明：原告之訴駁回。
貳、陳述：
一、本件系爭切結書所示訴外人丙○○對於原告之二千萬元債權，業經訴外人丙○○
    讓與被告，並於八十九年三月二十八日以台北郵局八十七支局第二四五號存證信
    函，將上開債權讓與之事實通知原告，被告亦旋於八十九年三月三十一日以臺北
    市○○街郵局第二一一號存證信函通知原告，故被告乙○○是日起已成為原告前
    欠被告丙○○二千萬元債務之債權人；而原告亦於八十九年四月五日以台北圓環
    郵局第四六五號存證信函，就債權移轉通知，函覆被告乙○○、丙○○，且早在
    一年前之八十八年五月四日，原告更於訴外人丙○○一再追索系爭二千萬債權時
    ，即以台北郵局第五九七號存證信函，函覆訴外人丙○○說明形成系爭兩千萬債
    權之原因，足見原告收受上開系爭債權讓與通知書時，即已知悉被告乙○○遲至
    八十九年三月三十一日即已合法成為原告之債權人。
二、訴外人丙○○與原告間二千萬元之債權關係確實存在，蓋因：
（一）、原告為專業之土地代書，對於書立系爭切結書之意義及法律責任自是知之甚
        詳，豈有於未收受該二千萬元借款時，即將載有「茲向丙○○先生借到新台
        幣二千萬元整」之系爭切結書，連同不動產權狀，及其背書供擔保之系爭二
        千萬元支票一併交付訴外人丙○○收執之理，實則本件乃原告向訴外人丙○○借取利息較低之資金，轉貸客戶。
（二）、原告向訴外人丙○○借到系爭二千萬元時，即同時交付十二張面而額各六十
        萬元，總額七百二十萬元，到期日分別為八十一年九月八日至八十二年八月
        八日之利息票予訴外人丙○○收執，觀之該十二張利息票之付款人台北市第
        五信用合作社大同分社；帳號0000000－0；發票人金洲建設有限公
        司、何慶郎，不僅與系爭二千萬支票相同，且十二張利息票背書之「甲○○
        」印鑑，與系爭支票背書之印鑑及書立系爭切結書之印鑑亦相同，是該十二
        張利息票係作為支付系爭二千萬借款利息之用，殊無疑問。而其中七張支票
        如期兌現；另五張陸續退票，倘原告並未向訴外人丙○○借款並收訖二千萬
        元，怎會交付上開十二張利息票，且讓其中七張兌現；故原告之訴顯屬無理
        。
參、證據：提出八十九年三月二十八日臺北市郵局八十七支局第二四五號、八十九年
    三月三十一日臺北市○○街郵局第二一一號、八十九年四月五日臺北市圓環郵局
    第四六五號、八十八年四月五日臺北市圓環郵局第五九七號存證信函、切結書各
    一件、支票六紙、退票理由單三件（以上均影本）為證。
    理      由
一、本件原告起訴主張：伊雖曾於八十一年九月八日與訴外人丙○○簽立切結書欲借
    款二千萬元，惟訴外人丙○○始終未給付借款二千萬元，「借到」二字又不足以
    解釋為「收訖借款」之意思，故原告與訴外人丙○○間之消費借貸關係尚未生效
    。而被告乙○○明知訴外人丙○○與原告間並無消費借貸關係，竟持系爭切結書
    片面聲稱其已自訴外人丙○○受讓債權等語，且經常遣人討債，致原告不堪其擾
    ，提起本件訴訟請求確認如訴之聲明，以保障權利等情。被告則以：訴外人丙○○與原告間二千萬元之消費借貸債權關係確實存在，此由系爭切結書之記載內容
    及原同時交付經其背書之支票、不動產權狀正本即明，嗣訴外人丙○○將前揭債
    權讓與被告，且已將債權讓與之事實通知被告，是被告對原告自有二千萬元之債
    權，原告之主張顯屬無理等語，資為抗辯。
二、經查，本件(1)原告曾於八十一年九月間與訴外人丙○○有二千萬元之消費借貸之
    合意。(2)原告曾於八十一年九月八日出具如原證一所示之切結書與訴外人丙○○
    。(3)原告曾於票據號碼TT0000000號支票（發票人為金洲建設有限公司、
    付款人為台北市第五信用合作社大同分社、票面金額二千萬元）背書。(4)訴外人
    丙○○於八十九年三月二十八日以存證信函通知原告其將二千萬元之債權讓與被
    告乙○○。(5)原告在書立切結書交付系爭支票，同時亦交付土地所有權狀正本三
    張、建築改良物所有權狀正本五張等情為兩造所不爭執，且有切結書、支票、存
    證信函附卷足稽，自足信為真實。至原告另主張訴外人丙○○未給付借款二千萬
    元，伊與訴外人丙○○間之消費借貸契約尚未生效，訴外人丙○○對伊無俏費借
    貸債權云云，則為被告所否認，且以前揭詞情置辯，是本件首應審酌者厥為原告
    與訴外人丙○○間之消費借貸契約是否成立生效一事，茲論述如下：
（一）、按消費借貸契約雖為要物契約，惟借用人向貸與人借用款項，經出具借用證
        書交貸與人收執，如依該用借證書表明之事項足以推知貸與人已交付借用物
        者，即應認其就交付借用物之事實，已盡舉證責任。本件原告與訴外人丙○○確曾有借款二千萬元之合意，已如前述，而原告出具切結書記載：「茲向
        丙○○借到新台幣貳仟萬元整，約定條件如左：一、借款期間自民國八十一
        年九月八日起至民國八十二年九月八日止。二、由丙○○先生保管之不動產
        （詳附於後）本人不得申請補發：：。」等語，表明業向訴外人丙○○借得
        二千萬元，而其因此事交付訴外人丙○○保管之不動產權狀不得申請補發意
        旨，自足認訴外人丙○○已交付元借款二千萬元，從而，原告與訴外人丙○○間之消費借貸契約自已合法成之生效，原告依約負有清償二元千萬元借款
        之義務。
（二）、況參酌原告於簽具切結書時，除交付不動產權狀共八件予訴外人丙○○外，
        同時亦交付經其背書之系爭二千萬元支票予訴外人丙○○收執，如訴外人丙○○未為借款之交付，則以代書為業之原告，焉有率爾交付不動產權狀、二
        千萬元支票未加保留之理，是原告主張訴外人丙○○未交付消費借貸款二千
        萬元云云，自無可採。
三、次按「債權之讓與，依民法第二百九十七條第一項之規定，雖須經讓與人或受
    讓人通知債務人始生效力，但不以債務人之承諾為必要，而讓與之通知，為通知
    債權讓與事實之行為，原得以言詞或文書為之，不需何等之方式，故讓與人與受
    讓人間成立債權讓與契約時，債權即移轉於受讓人，除法律另有規定外，如經讓
    與人或受讓人通知債務人，即生債權移轉之效力。」、「債權之讓與，依民法第
    二百九十七條第一項前段規定之反面解釋，苟經讓與人或受讓人通知債務人，對
    於債務人，即發生效力，此項通知如未經合法撤銷，則債務人自受債權讓與之通
    知時起，僅得以受讓人為債權人，不得再向讓與人為清償或其他免責之行為。」
    最高法院著有四十二年台上字第六二六號判例、七十五年度台上字第四七八號判
    決可資參照。承上所述，本件訴外人丙○○對原告有二千萬元之消費借貸債權，
    而其將對原告之消費借貸款二千萬元債權讓與被告，並於八十九年三月二十八日
    通知原告，則揆諸首揭說明，原告自應向債權受讓人（即被告）清償上開借款，
    換言之，被告即對原告享有系爭切結書所示之二千萬元之借款債權，從而，本件
    原告以其與訴外人丙○○間之消費借貸契約未成立生效為由，訴請確認被告對其
    二千萬元之借款債權不存在，洵屬無據，應予駁回。
四、本件事證已臻明確，兩造其餘攻擊、防禦方法及所為之立證，經核與判決之結果
    不生影響，無庸逐一論述，併予敘明。
五、據上論結，本件原告之訴為無理由，依民事訴訟法第七十八條，判決如主文。
中      華      民      國    九十二    年      八      月  二十九      日
                                民事第四庭  法  官  周玫芳
右為正本係照原本作成
如對本判決上訴，須於判決送達後廿日內向本院提出上訴狀
中      華      民      國    九十二    年      八      月  二十九      日
                                            書記官  郭麗琴


司法院資訊處製作；財團法人民間司法改革基金會備份。
